臺灣新竹地方法院民事判決  
111年度訴字第565號
原      告  周俊亦  
訴訟代理人  吳聖欽律師
複代理人    姜  靜  
被      告  周朝棋  
            周冠宏  
            周朝欽  
            周永鑫  
上四人共同
訴訟代理人  周玲麒  
被      告  周朝盛  
            周朝堂  
兼 上 二人  周朝富  
共      同 
訴訟代理人
被      告  周祐安  

            周志偉  
            周思婷  

            徐周玉英
            周芳伊  
            梁勝洋  
            梁玉琴  
            梁錦昌  
被     告   財政部國有財產署中區分署

法定代理人  趙子賢  
訴訟代理人  許禎彬  
複代理人    戴婉如  
            彭國彥  
上列當事人間分割共有物事件，本院於民國111年9月20日言詞辯
論終結，判決如下：
    主  文
一、兩造共有坐落於新竹縣○○市○○段○○○○○地號土地，准予分割
    。分割方法為：
㈠、如【附圖】所示「219-2」地號土地分歸被告周朝棋所有，權
    利範圍全部。
㈡、如【附圖】所示「219-2（1）」地號土地分歸原告及被告周
    冠宏、周朝欽、周永鑫分別共有，權利範圍如【附表二】編
    號2所示。
㈢、如【附圖】所示「219-2（2）」地號土地分歸被告周朝盛、
    周朝富、周朝堂分別共有，權利範圍如【附表二】編號3所
    示。
㈣、原告、被告周朝棋、周冠宏、周朝欽、周永鑫、周朝盛、周
    朝富、周朝堂應分別按【附表五】「應補償金額」欄所示之
    金額補償【附表一】編號9「共有人」欄所示之被告。
二、兩造共有坐落於新竹縣○○市○○段○○○○○地號土地，准予分割
    。分割方法為：
㈠、如【附圖】所示「222-1」地號土地分歸被告周朝棋所有，權
    利範圍全部。
㈡、如【附圖】所示「222-1（1）」地號土地分歸原告及被告周
    冠宏、周朝欽、周永鑫分別共有，權利範圍如【附表三】編
    號2所示。
㈢、如【附圖】所示「222-1（2）」地號土地分歸被告周朝盛、
    周朝富、周朝堂分別共有，權利範圍如【附表三】編號3所
    示。
㈣、原告、被告周朝棋、周冠宏、周朝欽、周永鑫、周朝盛、周
    朝富、周朝堂應分別按【附表六】「應補償金額」欄所示之
    金額補償【附表一】編號9「共有人」欄所示之被告。
三、兩造共有坐落於新竹縣○○市○○段○○○○○○○○○地號土地，准予
    合併分割。分割方法為：
㈠、如【附圖】所示「283（1）」地號土地分歸被告周朝棋所有
    ，權利範圍全部。
㈡、如【附圖】所示「283（2）」地號土地分歸原告及被告周冠
    宏、周朝欽、周永鑫分別共有，權利範圍如【附表四】編號
    2所示。
㈢、如【附圖】所示「283（3）」地號土地分歸被告周朝盛、周
    朝富、周朝堂分別共有，權利範圍如【附表四】編號3所示
    。
㈣、如【附圖】所示「283」地號土地分歸被告周祐安、周志偉、
    周思婷、徐周玉英、周芳伊、梁勝洋、梁玉琴、梁錦昌、中
    華民國（管理者財政部國有財產署中區分署）所有，權利範
    圍如【附表四】編號4所示。　　
四、訴訟費用由兩造按【附表一】「訴訟費用負擔之比例」欄所
    示比例負擔。
    事實及理由
壹、程序事項
一、按不變更訴訟標的，而補充或更正事實上或法律上之陳述者
    ，非為訴之變更或追加，民事訴訟法第256條定有明文。原
    告起訴時原聲明為：⑴兩造共有坐落於新竹縣○○市○○段00000
    地號土地，請准予分割。分割方法如起訴狀附表一及地籍圖
    所示。⑵兩造共有坐落於新竹縣○○市○○段00000地號土地，請
    准予分割。分割方法如起訴狀附表二及地籍圖所示。⑶兩造
    共有坐落於新竹縣○○市○○段000地號土地及同段286-1地號土
    地，請准合併分割。分割方法如起訴狀附表三及地籍圖所示
    （卷第17-19、23頁）。嗣經本院囑託新竹縣竹北地政事務
    所繪製土地複丈成果圖（即新竹縣竹北地政事務所複丈日期
    民國111年7月22日土地複丈成果圖，下稱【附圖】，卷第29
    1頁）後，原告將聲明⑴至⑶更正為：如主文第一至三項所示
    （卷第298-299頁）。核原告所為，係屬更正事實上及法律
    上之陳述，與前揭規定相符，應予准許。
二、除被告周朝棋、周冠宏、周朝欽、周永鑫、周朝盛、周朝堂
    、周朝富外，其餘被告經合法通知，未於最後言詞辯論期日
    到場，核無民事訴訟法第386條所列各款情形，爰依原告聲
    請由其一造辯論而為判決。
貳、實體事項　　
一、原告起訴主張：
㈠、兩造共有之新竹縣○○市○○段00000○00000○000○00000地號土地
    （逕以地號稱之，合稱系爭土地，為免混淆，分割後之土地
    以附表所示編號稱之），各共有人之權利範圍均如【附表一
    】所示，有土地登記第一類謄本可憑（卷第95-141頁）。
㈡、系爭土地屬「變更竹北(含斗崙地區)都市計畫(第四次通盤檢
    討)案（第二階段）（發布實施日期：106.07.20）」之農業
    區，有竹北市公所都市計畫土地使用分區（或公共設施用地
    ）證明書可證（卷第83頁），亦即系爭土地非農業發展條例
    所稱之「耕地」，不受農業發展條例第16條分割後土地面積
    須達0.25公頃之限制。從而系爭土地性質上非不能分割，兩
    造間亦無不分割之協議，但無法協議分割，原告自得訴請分
    割系爭共有物，併提出如主文第一至三項之分割方案。爰依
    民法第823條第1項、第824條第2、3、4、5項規定，提起本
    件訴訟。並聲明：如主文第一至四項所示。
二、被告則答辯以：
㈠、周朝棋、周冠宏、周朝欽、周永鑫（下稱周朝棋等4人）：
　　同意原告之分割方案（卷第307頁）。
㈡、周朝富、周朝盛、周朝堂（下稱周朝富等3人）：
　  【附表三】編號3所示土地分得不是很理想，這塊我們不要
    ，要放棄，看其餘被告要不要買去；【附表二】編號3所示
    土地也放棄，我們不想要多買，因為這個價錢會被人家笑話
    ，應該要用拍賣競價的方式去處理才合理（卷第308頁）。
㈢、財政部國有財產署中區分署：
　　希將222-1地號土地變價分割價金找補，就其餘土地分割方
    案沒有意見（卷第163頁）。
㈣、其餘被告經合法通知，未於言詞辯論期日到場，亦未提出書
    狀作何聲明或陳述。　　
三、本院之判斷：
㈠、按各共有人，除法令另有規定外，得隨時請求分割共有物；
    共有人相同之數不動產，除法令另有規定外，共有人得請求
    合併分割，民法第823條第1項、第824條第5項分有明文。經
    查，系爭土地之共有人完全相同，權利範圍均如【附表一】
    所示，有原告提出之系爭土地第一類登記謄本為證（卷第95
    -141頁），又系爭土地無不能分割之情事，兩造間亦無不能
    分割之協議，兩造既於起訴前無法協議分割，則原告訴請裁
    判分割，並就283、286-1地號土地請求合併分割，即屬有據
    ，應予准許。
㈡、再「分割之方法不能協議決定，或於協議決定後因消滅時效
    完成經共有人拒絕履行者，法院得因任何共有人之請求，命
    為下列之分配：一、以原物分配於各共有人。但各共有人均
    受原物之分配顯有困難者，得將原物分配於部分共有人。二
    、原物分配顯有困難時，得變賣共有物，以價金分配於各共
    有人；或以原物之一部分分配於各共有人，他部分變賣，以
    價金分配於各共有人。」「以原物為分配時，如共有人中有
    未受分配，或不能按其應有部分受分配者，得以金錢補償之
    。」「以原物為分配時，因共有人之利益或其他必要情形，
    得就共有物之一部分仍維持共有。」民法第824條第2、3、4
    項分有明文。又分割共有物，以消滅共有關係為目的，法院
    裁判分割共有土地時，除因該土地內部分土地之使用目的不
    能分割 (如為道路) 或部分共有人仍願維持其共有關係，應
    就該部分土地不予分割或准該部分共有人成立新共有關係外
    ，應將土地分配於各共有人單獨所有（最高法院69年台上字
    第1831號判例意旨參照）。而分割共有物，究以原物分割，
    或變價分割為適當，法院應斟酌當事人意願、共有物之使用
    情形、經濟效用及全體共有人之利益等情形而為適當分割，
    不受共有人所主張分割方法之拘束（最高法院87年度台上字
    第1402號判決意旨參照）。經查：
  ⒈219-2、221-1地號土地已由原告、周朝棋等4人、周朝富等3
    人取得多數權利範圍，其餘共有人僅公同共有693/17532，
    比例甚微，如採原物分割方法，將土地分歸各共有人，則各
    共有人所能分得土地面積甚少，顯然無法完全發揮土地經濟
    效益，反之由原告、周朝棋等4人、周朝富等3人分別依如【
    附表二】、【附表三】所示權利範圍分配，可提高土地之整
    體經濟效益，是本院審酌全體共有人之公平利益，並參酌21
    9-2、221-1地號土地之現狀，認原告主張由原告、周朝棋等
    4人、周朝富等3人分別依如【附表二】、【附表三】所示權
    利範圍分配219-2、221-1地號土地，並按市價以金錢補償其
    餘共有人之分割方法，應屬適當。又219-2、221-1地號土地
    補償金部分，經本院囑託天下不動產估價師聯合事務所鑑定
    219-2、221-1地號土地於110年12月31日之合理市價，經鑑
    定價格分別為每平方公尺新臺幣（下同）28,800元、33,700
    元（外放，估價報告書摘要第2頁），原告、周朝棋等4人、
    周朝富等3人應分別按【附表五】、【附表六】「應補償金
    額」欄所示之金額補償【附表一】編號9「共有人」欄所示
    之被告。至被告周朝富等3人固不認同219-2、221-1地號土
    地之分割方法及補償金額，然系爭土地經本院囑託地政事務
    所製作【附圖】前，被告周朝富等3人已當庭表示「鑑價報
    告我看過了，對於分割線沒有問題」（卷第265頁），周朝
    富等3人係於【附圖】製作完成，本院最後一次言詞辯論時
    方改稱分得不理想、要放棄、價錢不合理云云（卷第308頁
    ），依前揭說明，本院自不受周朝富等3人主張之拘束。
  ⒉283、286-1地號土地面積相加達1521.07平方公尺，若採如【
    附表四】所示之原物分配方式，兩造仍得分得如【附表四】
    「面積」欄所示大小之土地，復參以283、286-1地號土地上
    無建物（卷第119、131頁），上開分割方案尚可發揮土地經
    濟效益及兼顧全體共有人之公平利益，亦屬適當。
  ⒊從而，本院審酌共有人利益均衡、共有物之利用情形、性質
    及經濟效用等情形，爰定分割方法如主文第一至三項所示。
四、因共有物分割、經界或其他性質上類似之事件涉訟，由敗訴
    當事人負擔訴訟費用顯失公平者，法院得酌量情形，命勝訴
    之當事人負擔其一部，民事訴訟法第80條之1定有明文。經
    查，兩造就共有物分割方法不能達成協議時，固得由原告起
    訴請求裁判分割，然原告主張之分割方法，僅供法院參考，
    就該部分並不生其訴有無理由之問題，況縱法院認原告請求
    分割共有物為有理由，並依其所述方式定分割方法，亦屬共
    有人共蒙其利，如僅因法院准原告分割共有物之請求，即命
    被告應負擔全部訴訟費用，不免失衡。關於訴訟費用負擔，
    參酌前揭說明，以共有人全體各按其權利範圍比例負擔，方
    屬事理之平，諭知如主文第四項所示。
五、本件事證已臻明確，兩造其餘攻擊防禦方法及證據，核與判
    決結果不生影響，爰不一一論列。
六、訴訟費用負擔之依據：民事訴訟法第80-1條。　
中　　華　　民　　國　　111 　年　　10　　月　　11　　日
                  民事第二庭    法  官　陳麗芬
以上正本係照原本作成。
如對本判決上訴，須於判決送達後20日內向本院提出上訴狀。如
委任律師提起上訴者，應一併繳納上訴審裁判費。
中　　華　　民　　國　　111 　年　　10　　月　　12　　日
                                書記官　曾煜智
【附圖】新竹縣竹北地政事務所複丈日期111年7月22日土地複  
        丈成果圖（卷第291頁）
【附表一】
編號 共有人 權利範圍比例（即訴訟費用負擔之比例） 1 周朝棋 7224/17532 2 周俊亦 1074/17532 3 周冠宏 1074/17532 4 周朝欽 2148/17532 5 周永鑫 2148/17532 6 周朝盛 1057/17532 7 周朝富 1057/17532 8 周朝堂 1057/17532 9 周祐安、周志偉、周思婷、徐周玉英、周芳伊、梁勝洋、梁玉琴、梁錦昌、中華民國（管理者財政部國有財產署中區分署） 公同共有693/17532        （連帶負擔693/17532） 
【附表二】
編號 共有人 分配土地 （地號土地） 面積 （平方公尺） 權利範圍 1 周朝棋 219-2 205.13 1/1 2 周俊亦 219-2（1） 182.99 1/6  周冠宏   1/6  周朝欽   1/3  周永鑫   1/3 3 周朝盛 219-2（2） 90.06 1/3  周朝富   1/3  周朝堂   1/3 
【附表三】
編號 共有人 分配土地 （地號土地） 面積 （平方公尺） 權利範圍 1 周朝棋 222-1 592.27 1/1 2 周俊亦 222-1（1） 528.32 1/6  周冠宏   1/6  周朝欽   1/3  周永鑫   1/3 3 周朝盛 222-1（2） 259.98 1/3  周朝富   1/3  周朝堂   1/3 
【附表四】　　
編號 共有人 分配土地 （地號土地） 面積 （平方公尺） 權利範圍 1 周朝棋 283（1） 626.76 1/1 2 周俊亦 283（2） 559.08 1/6  周冠宏   1/6  周朝欽   1/3  周永鑫   1/3 3 周朝盛 283（3） 275.11 1/3  周朝富   1/3  周朝堂   1/3 4 周祐安、周志偉、周思婷、徐周玉英、周芳伊、梁勝洋、梁玉琴、梁錦昌、中華民國（管理者財政部國有財產署中區分署） 283 60.12 公同共有1/1 
【附表五】就219-2地號土地應補償金額
【附表六】就222-1地號土地應補償金額